【裁判字號】    98,上易,398
【裁判日期】    980402
【裁判案由】    毒品危害防制條例
【裁判全文】
臺灣高等法院刑事判決                 98年度上易字第398號
上  訴  人
即  被  告  丙○○
輔  佐  人  丁○
選任辯護人  孫冬生律師
上列上訴人因毒品危害防制條例案件，不服臺灣士林地方法院
97年度審易字第624號，中華民國97年12月26日第一審判決（起
訴案號：臺灣士林地方法院檢察署97年度毒偵字第2051號），提
起上訴，本院判決如下：
    主  文
上訴駁回。
    事  實
一、丙○○前因施用毒品案件，經送觀察、勒戒與強制戒治後，
    於民國92年1月2日因停止戒治處分付保護管束，迄92年6月
    4日保護管束期滿執行完畢，其刑責部分，經台灣士林地方
    法院以90年度簡字第1695號判決處有期徒刑4月，並經該院
    以91年度簡上字第63號判決駁回上訴確定，於92年8月25日
    易科罰金執行完畢；又因施用毒品案件，經台灣士林地方法
    院以94年度簡字第144號判決處有期徒刑6月，並於95年3月1
    日易科罰金執行完畢。又因施用毒品案件，經本院以95年度
    上易字第1759號判處有期徒刑6月，及台灣士林地方法院96
    年度易字第563號判處有期徒刑1年，上開案件經適用中華民
    國九十六年減刑條例減為有期徒刑3月、6月，經定應執行有
    期徒刑8月，於97年12月2日易科罰金執行完畢。又因施用毒
    品案件，經台灣士林地方法院以97年度易字第1372號判決有
    期徒刑6月。詎丙○○仍不知悛悔，又基於施用第二級毒品
    甲基安非他命之犯意，於97年9月2日或3日某時許，於臺北
    市○○區○○街友人住處，以將甲基安非他命置於玻璃球內
    燒烤，吸食其產生煙霧之方式，施用甲基安非他命一次。嗣
    於97年9月4日上午11時50分許，經警持搜索票在臺北市○○
    區○○街61巷76弄2號5樓住處搜索未獲，經丙○○同意採尿
    送驗，結果呈甲基安非他命陽性反應，始悉上情。
二、案經臺北市政府警察局內湖分局報請臺灣士林地方法院檢察
    署檢察官偵查起訴。
    理  由
一、證據能力部分：按被告以外之人於審判外之陳述，雖不符刑
    事訴訟法第159條之1至第159條之4之規定，而經當事人於審
    判程序同意作為證據，法院審酌該言詞陳述或書面陳述作成
    時之情況，認為適當者，亦得為證據；當事人、代理人或辯
    護人於法院調查證據時，知有刑事訴訟法第159條第1項不得
    為證據之情形，而未於言詞辯論終結前聲明異議者，視為有
    前項之同意，刑事訴訟法第159條之5第1項、第2項分有明文
    。經查，本件認定事實所引用之卷內卷證資料（包含文書證
    據、物證等證據），檢察官、被告及辯護人於本院言詞辯論
    終結前均未聲明異議，本院審酌並無證據證明係公務員違背
    法定程序所取得，且卷內之文書證據，亦無刑事訴訟法第
    159 條之4之顯有不可信之情況與不得作為證據之情形，則
    認定事實所引用之卷內文書證據、物證等證據，均有證據能
    力。
二、前揭犯罪事實，業據被告丙○○於原審審理時供認不諱，又
    被告為警查獲時，經採集其尿液送檢驗結果，呈甲基安非他
    命陽性反應，有臺灣尖端先進生技醫藥股份有限公司97年9
    月17日實驗室檢體編號AC42232號濫用藥物檢驗報告及臺北
    市政府警察局偵辦毒品案件尿液檢體委驗單各一份在卷可稽
    （見偵查卷第5、6頁），足徵被告自白與事實相符。本件事
    證明確，被告犯行堪以認定。
三、按毒品危害防制條例係於92年7月9日修正公布，自93年1月
    9日起施行。修正後已刪除二犯及三犯之規定，一改修法前
    繁雜之處遇程序，僅將施用毒品者簡化區分為初犯、再犯，
    並認施用毒品者係屬病患性犯人，以觀察、勒戒戒除其身癮
    ，並以強制戒治去除其心癮。經觀察、勒戒或強制戒治執行
    完畢釋放後，若係五年後再犯該條例第十條施用毒品罪者，
    與同條例第20條第1項、第2項關於「初犯」之處理方式相同
    ，檢察官應先聲請法院裁定令被告入勒戒處所觀察、勒戒，
    並視有無繼續施用毒品傾向，決定應予釋放、為不起訴之處
    分，或應聲請法院裁定令入勒戒處所強制戒治；若係五年內
    「再犯」同條例第十條施用毒品罪者，依同條例第23條第2
    項規定，檢察官則應依法起訴。觀諸該條例第20條第3項之
    修正理由：「觀察、勒戒或強制戒治五年後再犯者，顯見前
    所實施之觀察、勒戒或強制戒治已足以遮斷其施用毒品之癮
    ，為期自新及協助其戒除毒癮，對此五年後再犯者，爰明定
    仍適用初犯之規定，先經觀察、勒戒、強制戒治之程序。」
    及同條例第二十三條第二項之修正理由：「為配合簡化施用
    毒品犯之刑事處遇程序，並鑑於經觀察、勒戒或強制戒治執
    行完畢釋放後五年內再犯者，其再犯率甚高，原據以實施之
    觀察、勒戒及強制戒治既已無法收其實效，自應施以刑事處
    遇。」顯然如施用毒品者係前經觀察、勒戒或強制戒治等治
    療程序執行完畢五年後，始再施用毒品之「初犯」，因前所
    執行之觀察、勒戒或強制戒治已足收戒除毒癮之效，自應重
    新執行觀察、勒戒或強制戒治等治療程序，並於治療程序執
    行完畢後，由檢察官為不起訴處分，毋庸對之追訴處罰；反
    之，在「再犯」之情形，因其先前所為治療程序顯未能收戒
    斷毒癮之效，且考量施用毒品者之再犯率偏高，乃簡化其刑
    事處遇程序，而逕予追訴處罰，不再施以治療程序。參酌上
    開立法理由，修正毒品危害防制條例就施用毒品者，祇於「
    初犯」及「五年後再犯」二種情形，有其追訴條件之限制，
    及須於初犯經觀察、勒戒或強制戒治釋放後，五年內均無施
    用毒品之行為，始能認其前所實施之觀察、勒戒或強制戒治
    已足遮斷毒癮，而得於五年後再犯時，再予適用初犯之規定
    ，重行觀察、勒戒等程序。倘五年內已經再犯，被依法追訴
    處罰，縱其第三次（或第三次以上）施用毒品之時間在初犯
    釋放五年以後，即與「五年後再犯」之情形有別，且因已於
    「五年內再犯」，顯見其再犯率甚高，原實施觀察、勒戒或
    強制戒治，已無法收其實效，而無五年戒斷期之存在，自無
    再經觀察、勒戒及強制戒治之必要，應由檢察官逕行起訴，
    始符新法修正之本旨（最高法院95年度台非字第59號判決參
    照）。查被告前因施用毒品案件，經台灣士林地方法院裁定
    令入戒治處所施以強制戒治，於92年6月4日停止戒治付保護
    管束期滿執行完畢，刑責部分經台灣士林地方法院以90年度
    簡字第1695號判決處有期徒刑4月確定。又因施用毒品案件
    經台灣士林地方法院以94年度簡字第144號判決處有期徒刑
    6月確定。復因施用毒品案件經本院以95年度上易字第1759
    號判決處有期徒刑6月，嗣經減刑為有期徒刑3月確定。再因
    施用毒品案件經台灣士林地方法院以96年度易字第563號判
    決處有期徒刑1年，減為有期徒刑6月確定。有臺灣士林地方
    法院檢察署90年度毒偵字第1587號聲請簡易判決處刑書、95
    年度毒偵字第2334號起訴書及刑案資料查註紀錄表各一份在
    卷可稽，被告曾因施用毒品，經強制戒治執行完畢釋放後，
    五年內再犯施用毒品罪，並經判決確定，被告係五犯施用毒
    品罪，雖在前案強制戒治執行完畢釋放五年後，但參照上述
    判決意旨，仍應予追訴處罰。按甲基安非他命係毒品危害防
    制條例第2條第2項第2款所稱之第二級毒品。核被告施用甲
    基安非他命之行為，係犯毒品危害防制條例第10條第2項之
    施用第二級毒品罪。被告持有甲基安非他命進而施用，其持
    有甲基安非他命之低度行為應為施用甲基安非他命之高度行
    為所吸收，不另論罪。又被告有事實欄所述犯罪科刑執行情
    形，有臺灣高等法院被告前案紀錄表附卷可參，其於有期徒
    刑易科罰金執行完畢後，五年內再故意犯有期徒刑以上之本
    罪，應依刑法第47條第1項之規定論以累犯，並加重其刑。
四、原審適用上開規定，並審酌被告有多次施用毒品前科，素行
    不佳，惟考量其僅施用毒品一次及犯罪戕害自己身心健康，
    與犯罪後供認犯行態度等一切情狀，量處有期徒刑7月，認
    事用法核無違誤，量刑亦屬妥適。被告上訴意旨雖稱其於97
    年9月2日或3日去內湖康寧街朋友處，遇到正有人在吸食安
    非他命，而隨同吸食，但被告於離開後，即向內湖警察分局
    康樂派出所警員報告吸食地點，併提出販賣毒品之乙○○、
    王瓊雯等人，符合毒品危害防制條例第17條供出毒品來源因
    而破獲之要件云云，惟按毒品危害防制條例第17條規定：犯
    第四條第一項之罪，供出毒品來源，因而破獲者，得減輕其
    刑，其立法意旨重在鼓勵具體供出其上游販毒者，俾資追查
    該毒梟前手及其上游毒品，以杜絕毒品之蔓延與氾濫為目的
    。倘未因其自白進而查獲毒梟前手或其上游毒品者，自不得
    執此邀本條規定之寬減（最高法院92年度台上字第2897號裁
    判要旨參照），經查，本件被告被查獲後，於警詢時供稱其
    施用之毒品安非他命係向綽號「東東」之王瓊雯購買，惟經
    台北市政府警察局內湖分局追查結果，尚未查獲相關不法事
    證，有該分局97年10月30日北市警內分刑字第09732331100
    號函在卷可稽（見偵查卷第76頁）；次查，證人台北市政府
    警察局內湖分局康樂派出所警員甲○○雖到庭證稱被告有報
    告案外人乙○○販毒行為，惟同時證稱本件被告97年9月4日
    被查獲這次，不是渠等查獲，有無查獲毒品來源，伊不清楚
    等語（見本院審理筆錄），再依卷附乙○○之前案紀錄表（
    見本院卷第41頁反面），案外人乙○○係因施用第二級毒品
    罪，經檢察官向台灣士林地方法院聲請送觀察勒戒，是縱被
    告提供線索，因而查獲乙○○施用第二級毒品，然其非屬被
    告所犯本件施用甲基安非他命之毒品來源，仍不得依毒品危
    害防制條例第十七條之規定減輕其刑。被告上訴意旨另稱被
    告患有精神分裂症，時呈現被害妄想、幻聽等現象，領有全
    民健康保險證明卡，為精神耗弱之人，符合刑法第19條第2
    項減輕其刑之規定云云，惟按精神是否耗弱，指行為當時之
    精神狀態而言（26年渝上字第237號、48年台上字第1486號
    判例），惟行為當時之精神狀態究竟如何，往往未必徒憑事
    後精神狀態所可追溯鑑定真確，事實審法院仍非不得視個案
    情節，綜合被告行為當時各種言行表徵，就顯然未達此程度
    之精神狀態者，逕行判斷，並非對是否精神耗弱之認定，概
    須送請醫學專家鑑定，始得據為審斷之基礎。又刑法上之心
    神喪失或精神耗弱與醫學上之精神分裂症並不盡然相同，是
    否已達刑法上之心神喪失或精神耗弱之程度，仍應以行為時
    之精神狀態判斷之。最高法院88年度台上字第930號、91年
    度台上字第725號裁判要旨參照。經查，本件被告主張其患
    有精神分裂症，固據其提出台北市立聯合醫院診斷證明書二
    紙、全民健康保險証明卡等件為憑，惟查，本件被告於為警
    查獲時，僅承認於97年4月中旬有施用第二級毒品犯行，並
    未承認本次犯行，且能說出毒品係向綽號「東東」之人，並
    能說出購買之情節，有警詢筆錄可稽，是被告案發後尚知否
    認本次犯行，且能應答其購買毒品之人，可見本件被告犯案
    之際，被告精神狀態尚未達精神耗弱之程度，自無從援引刑
    法第19條第2項減輕其刑。另查，本院95年度上易字第1759
    號雖援引刑法第19條第2項減輕被告該次犯行刑責，惟本件
    依被告行為時之言行表徵，認被告本件行為時尚未達精神耗
    弱之程度，已如前述，本件依具體個案情節認定，自不受上
    開判決之拘束，附此敘明。至被告上訴意旨另稱其於97年12
    月份結婚，如一旦因判罪羈押，婚姻即有破裂之虞，請減輕
    其刑云云。惟查，上訴人此部份所述並非法定減免刑責事由
    ，自無從邀得寬典。綜上所述，被告上訴意旨請求減輕其刑
    均不可採，其上訴為無理由，應予駁回。
據上論結，應依刑事訴訟法第368條，判決如主文。
本案經檢察官許仲瑩到庭執行職務。
中    華    民    國    98    年    4     月    2     日
                  刑事第六庭審判長法  官  林堭儀
                                  法  官  張明松
                                  法  官  吳淑惠
以上正本證明與原本無異。
不得上訴。
                                  書記官  陳雅加
中    華    民    國    98    年    4     月    6     日
附錄：本案論罪科刑法條全文
毒品危害防制條例第十條第二項
施用第二級毒品者，處 3 年以下有期徒刑。


司法院資訊處製作；財團法人民間司法改革基金會備份。
